最高法院刑事判決　　　　　　　　　 110年度台上字第5021號
上　訴　人　朱德義


　　　　　　張清靠


　　　　　　林登謀


　　　　　　蔡坤達


　　　　　　葉士祥


上列一人
選任辯護人　林倩芸律師
上列上訴人等因違反臺灣地區與大陸地區人民關係條例等罪案件
，不服臺灣高等法院中華民國110年2月3日第二審判決（108年度
上訴字第1723號，起訴案號：臺灣臺北地方檢察署106 年度偵字
第7490、7493、8151、8681、8772、8925、11958 號），提起上
訴，本院判決如下：
    主  文
上訴駁回。
    理  由
壹、林登謀、蔡坤達及葉士祥上訴部分
  一、按刑事訴訟法第377 條規定，上訴於第三審法院，非以判
      決違背法令為理由，不得為之。是提起第三審上訴，應以
      原判決違背法令為理由，係屬法定要件。如果上訴理由書
      狀並未依據卷內訴訟資料，具體指摘原判決不適用何種法
      則或如何適用不當，或所指摘原判決違法情事，顯與法律
      規定得為第三審上訴理由之違法情形，不相適合時，均應
      認其上訴為違背法律上之程式，予以駁回。
  二、本件原審審理結果，認為上訴人林登謀、蔡坤達及葉士祥
      （下稱林登謀等3 人）之犯行均已明確，因而就㈠林登謀
      、蔡坤達關於原判決附表二編號2、3、4 部分，撤銷第一
      審關於該部分科刑之判決，改判論處林登謀、蔡坤達犯共
      同意圖使女子與他人為性交易之行為而媒介以營利（下稱
      圖利媒介性交）罪刑（均累犯，各處有期徒刑6 月，並諭
      知易科罰金之折算標準）。㈡原判決附表一、附表二編號
      1、5、6（即第一審判決附表二編號1、4、6）、附表三、
      附表四部分，則維持第一審論處林登謀、蔡坤達共同犯圖
      利媒介性交罪刑，各11罪（均累犯，分別論處各該附表所
      載之有期徒刑）之判決，駁回林登謀、蔡坤達關於此部分
      之第二審上訴；併就前述㈠㈡部分所處之刑，均定其應執
      行刑為有期徒刑1 年10月及諭知易科罰金之折算標準。㈢
      原判決附表五、六部分，維持第一審論處葉士祥共同犯圖
      利媒介性交罪刑共2 罪，及共同犯臺灣地區與大陸地區人
      民關係條例（下稱兩岸條例）第79條第2 項之圖利使大陸
      地區人民非法進入臺灣地區罪刑共4 罪（各處如各該附表
      所示之刑），並依法諭知沒收（追徵）、易科罰金之折算
      標準及定其應執行之刑之判決，駁回葉士祥關於此部分之
      上訴。㈣有關林登謀等3 人被訴共同媒介大陸地區女子李
      文平從事性交易部分，維持第一審諭知上訴人等無罪之判
      決，駁回檢察官關於此部分之第二審上訴，已告確定。從
      形式上觀察，並無判決違法情形存在。
  三、林登謀等3人之上訴意旨：
    ㈠林登謀、蔡坤達部分：林登謀、蔡坤達受僱同案被告朱德
      義，領取固定薪資並聽命行事，分別負責機房接聽電話、
      外收送帳款工作，參與程度顯不及朱德義，若以實質累加
      方式定刑，顯逾其行為之不法內涵，原判決就林登謀、蔡
      坤達定執行刑為有期徒刑1年10月，違反罪責原則。
    ㈡葉士祥部分
    1.原判決附表六所載犯罪事實二、三、四、五部分，葉士祥
      僅因人情壓力，而幫忙、媒介林○榮與顏○玲、陳○期與
      郭○妹、陳○陵與謝○鳳（以下男方及女方部分，分別稱
      「人頭老公」及大陸女子）假結婚，其後即由大陸女子支
      付金錢予「人頭老公」，葉士祥並未取得仲介費用或有任
      何期約，此經前述「人頭老公」與大陸女子陳述明確，檢
      察官亦認葉士祥未獲利，第一審判決同認葉士祥無實際犯
      罪所得。原判決未依證據，主觀推測葉士祥有營利意圖，
      有不備理由之違法；依原判決所認，則兩岸條例第79條第
      1項幾無構成可能，於經驗、論理法則亦屬有違。
    2.原判決依呂○錦之陳述併同其與友人間電話對話之監聽譯
      文，認葉士祥有營利圖利。然依呂○錦之陳述，可知所述
      係聽聞自葉士祥，並未親自見聞葉士祥收取費用，且不知
      所代表之意思；且所稱之新臺幣（下同）100 元，相較於
      大陸女子所支付之「人頭老公」費之2萬至3萬元，確實不
      知為何，原審未調查釐清，逕以呂○錦之陳述及上開監聽
      譯文作為論據，自有調查職責未盡之違法。況葉士祥被訴
      媒介假結婚之時間為民國97年至104 年間，而上開監聽對
      話係105年9月9 日錄得，何能據以推論葉士祥之主觀意圖
      ？又倘100 元係不法利益，則沒收之範圍如何？葉士祥與
      其共犯之對價為何？以及約定之報酬及給付方式等，原審
      均未為必要之說明，亦屬判決理由未備。
    3.原判決就其附表五、六部分，科刑時審酌之事由，與第一
      審相同，但對於葉士祥主張其已坦承犯行、無謀生能力、
      患有高血壓、高血脂、量刑過重之主張，未予調查、審酌
      ，或說明不影響於第一審量刑之理由。且葉士祥於原審提
      出診斷證明書、保單借款及勞工紓困等資料，以證明其經
      濟狀況不佳。乃原審對前述文書未予調查，使檢察官表示
      意見，其未踐行法定調查程序，於刑事訴訟法第288條第4
      項、第289條等規定有違，並有判決不備理由之違法。
  四、經查：
    ㈠林登謀、蔡坤達部分：按執行刑之量定，係法院裁量之職
      權，倘其所酌定之執行刑，並未違背刑法第51條各款所定
      之方法或範圍（即法律之外部性界限），亦無明顯違背公
      平、比例原則或整體法律秩序之理念（即法律之內部性界
      限）者，自無許任意指摘其為違法或不當。經查，本件原
      判決經審酌林登謀、蔡坤達以上所犯各罪所處之刑，犯罪
      時間尚屬集中，犯罪所侵害之法益相同，如以實質累加之
      方式定應執行刑，處罰之刑度顯將超過其行為之不法內涵
      ，而違反罪責原則，依多數犯罪責任遞減原則，而分別定
      如前述之應執行之刑，並諭知易科罰金之折算標準（見原
      判決第28頁）。且林登謀、蔡坤達各犯12罪，均經量處有
      期徒刑6 月，合計總合刑期均為72月，原審各定其執行刑
      為1 年10月，並無違反內、外部性界限情形。林登謀、蔡
      坤達未具體指明原判決有如何之實質累加或違反罪責原則
      ，自非適法之上訴第三審理由。
    ㈡葉士祥部分
    1.原判決認葉士祥基於營利之意圖，媒介前述人頭老公與大
      陸女子假結婚，以及葉士祥與謝○鳳假結婚，而使大陸女
      子得以非法入境（即原判決附表六所載犯罪事實二、三、
      四、五部分），係依憑葉士祥於第一審或原審審理時之自
      白，以及大陸女子、人頭老公及相關之文書資料，為其主
      要論據（見原判決第9 至15頁）。經查，葉士祥就其媒介
      前述人頭老公與大陸女子假結婚，以及其與謝○鳳假結婚
      部分，於第一審審理時不止一次自白犯罪，或稱：對於假
      結婚及介紹人家假結婚，意圖營利使大陸女子非法進入臺
      灣地區，這些犯罪事實全部承認、認罪；其辯護人亦為相
      類之陳述（見第一審卷㈡第57、178、213頁）；其後於原
      審審理時，就其與謝○鳳假結婚（即犯罪事實三）部分，
      亦僅主張第一審量刑過重（見原審卷㈠第269、385頁）。
      並無葉士祥所指未依證據任意推測之違法情形。
    2.葉士祥上訴意旨2.所指呂○錦之警詢陳述及其與友人間電
      話對話之監聽譯文（見106 年度偵字第7493號卷㈠第89頁
      反面、第96頁以下），原判決已敘明其可以採信之理由，
      略以：呂○錦與葉士祥認識約20多年，為男女友人（本院
      按：葉士祥於第一審陳稱其與呂○錦於本案案發時同居，
      現在還是在一起，見第一審卷㈡第57頁），可認其等交情
      甚深、互動頗佳，呂○錦無虛詞、構陷之必要；且監聽譯
      文係呂○錦與其友人閒聊時所陳，衡情無杜撰不實之必要
      ，堪認呂○錦所述非虛；再參以通話內容顯現之葉士祥前
      往大陸辦理使大陸地區女子來臺，臺籍老公得取得費用之
      情，與其本案媒介假結婚之模式全然吻合，足以推論，葉
      士祥係為賺取利益，始協助辦理本案之假結婚事宜（見原
      判決第12、13頁）。可見並無以不適當之證據認定事實之
      違法情形。
    3.有關葉士祥是否因前述假結婚而取得不法利益部分，葉士
      祥坦承其因與謝○鳳假結婚而取得人頭配偶報酬，拿過二
      、三次，約6－9萬元；此與謝○鳳所述：我有支付人頭配
      偶葉士祥擔任人頭之費用，二至三個月之人頭費用（見第
      一審卷㈡第178頁反面、卷㈠第184頁反面），正相符合。
      葉士祥辯稱其未實際取得等語，與卷內證據不符。關於媒
      介人頭老公與大陸女子結婚部分，原判決認葉士祥係基於
      營利意圖而有此部分犯罪，已敘明其所憑之依據，且說明
      ：兩岸條例第79條第2 項之罪，以意圖營利，違反同條例
      第15條第1 款規定，使大陸地區人民非法進入臺灣地區為
      成立要件；若行為人主觀上有營利之意圖，客觀上有著手
      使大陸地區人民非法進入臺灣地區之行為，即足構成，至
      於名目如何、額數多寡、是否分期或已經獲利，均非所問
      ；縱葉士祥尚未實際獲利，仍無礙其主觀上具營利意圖之
      認定；並謂：葉士祥係基於營利之意圖而犯罪，檢察官並
      未主張葉士祥因此獲利，且無證據證明葉士祥已實際獲有
      犯罪所得，自無從宣告沒收各等語（見原判決第13、14、
      26頁）。至於葉士祥與謝○鳳假結婚而取得之報酬6 萬元
      ，認係犯罪所得，則予以沒收（見原判決第25、26頁）。
      核其論斷、說明，於法並無不合。葉士祥就已經原判決明
      白說明之以上事項，依憑己意，再事爭執，自非合法之上
      訴第三審理由。
    4.刑之量定，係事實審法院得自為裁量之事項，其量定之刑
      倘未逾越法律所規定之範圍，或濫用權限，即不得指為違
      法。關於葉士祥之科刑，原判決以第一審審酌葉士祥雖無
      前科，但非無謀生能力，竟圖私利而媒介數名女子多次從
      事性交易，嚴重危害社會善良風氣，但犯後已坦承犯行；
      佐以葉士祥擔任馬伕接送女子從事性交易，參與程度不及
      朱德義；有關葉士祥為獲取利益，多次媒介人頭老公與大
      陸女子假結婚部分，所為破壞國家安全，影響境管機關對
      於大陸人民來臺核准與否及戶政單位對戶籍管理之正確性
      ，助長性交易氾濫、危害社會治安，損害我國戶政、國安
      管理及社會善良風氣，犯罪結果影響匪淺等一切情狀，而
      量處如前述之刑，認為並無不當，而予維持；有關葉士祥
      提起第二審上訴主張第一審量刑過重等情，亦敘明其上訴
      何以無理由（見原判決第23、24、27頁）。經核，並無違
      法或顯然不當，或葉士祥上訴所指之不備理由情形。其次
      ，原審已就葉士祥之學歷、工作及家庭經濟狀況為訊問；
      於調查證據完畢並為事實及法律之辯論後，亦已踐行科刑
      範圍之辯論（見原審卷㈡第196、229、230 頁），亦即已
      使檢察官、葉士祥及其辯護人辯明機會，於法並無不合。
      原審就葉士祥第二審上訴所提之診斷證明書、保單借款及
      勞工紓困等資料（見原審卷㈠第135至143頁），雖無提示
      予檢察官表示意見之紀錄，調查程序略見瑕疵；然上開科
      刑資料與前述葉士祥之工作及家庭經濟狀況相關，葉士祥
      亦已表示：之前有工作，現在復健中，沒有工作等語（見
      原審卷㈡第197 頁）；本件之當事人就科刑之範圍且均已
      表示意見。足見前述調查科刑資料之程序上瑕疵，於判決
      之結果不生影響，而與法律規定得上訴第三審理由之違法
      情形不相適合。葉士祥就原審裁量職權之合法行使，任意
      爭執，自非合法之上訴理由。
  五、依上說明，林登謀等3 人之上訴均違背法律上之程式，俱
      應予駁回。以上葉士祥就原判決附表六所犯圖利使大陸地
      區人民非法進入臺灣地區重罪部分之上訴既非合法，則想
      像競合所犯之輕罪即刑法第214 條使公務員登載不實文書
      罪（即附表六犯罪事實四、五部分），及刑法第216 條、
      第214 條之行使使公務員登載不實文書罪（即附表六犯罪
      事實二、三部分），因屬刑事訴訟法第376條第1項第1 款
      所列，不得上訴於第三審法院之案件，本院已無從審究，
      應併予駁回。
貳、朱德義、張清靠上訴部分
  一、按第三審上訴書狀，應敘述上訴之理由，其未敘述者，得
      於提起上訴後20日內補提理由書於原審法院，已逾上述期
      間，而於第三審法院未判決前仍未提出上訴理由書狀者，
      第三審法院應以判決駁回之，刑事訴訟法第382條第1項、
      第395條後段分別定有明文。
  二、上訴人朱德義、張清靠被訴犯刑法第231條第1項前段之共
      同意圖使女子與他人為性交之行為而媒介以營利罪，不服
      原審關於有罪部分之判決，於110年2月21日提出上訴狀，
      然其2 人並未敘述理由，迄今逾期已久，於本院未判決前
      仍未提出，依上開規定，其2 人之上訴自非合法，亦應駁
      回。
據上論結，應依刑事訴訟法第395條，判決如主文。
中    華    民    國   110    年    10    月    14    日
                  刑事第四庭審判長法  官  林  立  華  
                                  法  官  謝  靜  恒  
                                  法  官  王  敏  慧  
                                  法  官  李  麗  珠  
                                  法  官  林  瑞  斌  
本件正本證明與原本無異
                                  書記官
中    華    民    國   110    年    10    月    19    日